【裁判字號】    99,交聲,743
【裁判日期】    990630
【裁判案由】    違反道路交通管理處罰條例聲明異議
【裁判全文】
臺灣桃園地方法院交通事件裁定         99年度交聲字第743號
原處分機關  交通部公路總局新竹區監理所
異  議  人
即受處分人  甲○○
上列異議人即受處分人因違反道路交通管理處罰條例案件，對於
交通部公路總局新竹區監理所民國99年5 月18日桃監裁罰字第裁
52-DB0000000號違反道路交通管理事件裁決書所為處分，聲明異
議，本院裁定如下：
    主  文
原處分撤銷。
甲○○汽車駕駛人，駕駛汽車經測試檢定酒精濃度超過規定標準
，吊扣普通小型車駕駛執照拾貳個月，並應接受道路交通安全講
習。
    理  由
一、按汽車駕駛人飲用酒類或其他類似物後其吐氣所含酒精濃度
    超過每公升0.25毫克或血液中酒精濃度超過百分之0.05以上
    ，不得駕車；又汽車駕駛人，駕駛汽車經測試檢定有酒精濃
    度超過規定標準之情形者，處新臺幣（下同）1 萬5 千元以
    上6 萬元以下罰鍰，並當場移置保管該汽車及吊扣其駕駛執
    照1 年，並應接受道路交通安全講習，道路交通安全規則第
    114 條第2 款、道路交通管理處罰條例第35條第1 項第1 款
    、第24條第1 項第2 款分別定有明文。
二、原處分意旨略以：異議人即受處分人甲○○於民國98年12月
    26日中午12時49分許，於酒後呼氣酒精濃度達到每公升0.64
    毫克，已逾法定標準之情況下，仍駕駛車牌號碼L6-4400 號
    自用小客車上路，行經桃園縣桃園市○○路與經國路路口時
    ，為警攔檢並以其測得之呼氣酒精濃度超過規定標準之違規
    事由掣單舉發。嗣原處分機關即交通部公路總局新竹區監理
    所認受處分人上開違規事實明確，乃於99年5 月18日以桃監
    裁罰字第裁52-DB0000000號違反道路交通管理事件裁決書，
    依道路交通管理處罰條例第35條第1 項第1 款、第24條第 1
    項第2 款及違反道路交通管理事件統一裁罰基準表之規定，
    裁處罰鍰49,500元、吊扣駕駛執照12個月、施以道安講習在
    案。
三、異議意旨略以：異議人甲○○因上揭時、地之酒後駕車行為
    ，業經臺灣桃園地方法院檢察署檢察官為緩起訴處分，並命
    其提供義務勞務，詎原處分機關仍裁處異議人罰鍰49,500元
    ，並吊扣駕駛執照12個月，顯違反行政罰法有關一事不二罰
    之規定，為此爰聲明異議，請求撤銷原處分等語。
四、經查：
(一)、異議人即受處分人甲○○於98年12月26日中午12時49分許，
    於酒後呼氣酒精濃度達到每公升0.64毫克，已逾法定標準之
    情況下，仍駕駛車牌號碼L6-4400 號自用小客車上路，於行
    經桃園縣桃園市○○路與經國路路口，為警攔檢並以其測得
    之呼氣酒精濃度超過規定標準之違規事由掣單舉發之事實，
    業據異議人供承在卷，並有桃園縣政府警察局桃警局交字第
    DB0000000 號舉發違反道路交通管理事件通知單及酒精濃度
    檢測單影本各1 紙在卷可憑。是異議人確有於前揭時、地酒
    後駕車，且吐氣酒精濃度測定值達每公升0.64毫克而超過規
    定標準之違規事實，堪以認定。
(二)、又異議人上揭酒醉駕車之行為，因同時另犯刑法第185 條之
    3 之服用酒類不能安全駕駛動力交通工具而駕駛罪，業經臺
    灣桃園地方法院檢察署檢察官於99年3 月22日以99年度偵字
    第4846號為緩起訴處分，命異議人應於緩起訴處分確定後 1
    年內向指定之政府機關、政府機構、行政法人、社區或其他
    符合公益目的之機構或團體提供80小時之義務勞務，緩起訴
    期間為2 年，經該署檢察官依職權送請再議，亦經臺灣高等
    法院檢察署駁回再議在案，緩起訴處分附帶負擔之履行期間
    自99年4 月29日起至100 年4 月28日止，緩起訴期間則自99
    年4 月29日起至101 年4 月28日止，上開緩起訴處分之緩起
    訴期間尚未屆滿等情，有上開緩起訴處分書及臺灣高等法院
    被告全國前案紀錄表各1 份在卷可按，洵堪信為真實。
(三)、按94年2 月5 日公布，自95年2 月5 日施行之行政罰法第 1
    條規定：「違反行政法上義務而受罰鍰、沒入或其他種類行
    政罰之處罰時，適用本法。但其他法律有特別規定者，從其
    規定」，足認行政罰法係屬行政罰之基本法，而道路交通管
    理處罰條例本質上係屬行政罰，此由該條例中就交通違規行
    為所定法律效果包括罰鍰、吊銷證照、裁罰等行政罰，即觀
    之甚明（參照行政罰法第1 條、第2 條將罰鍰、吊銷證照、
    講習處分均定為行政罰），是違反道路交通管理處罰條例之
    裁罰事件，自有行政罰法之適用。又按行政罰法第26條規定
    ：「一行為同時觸犯刑事法律及違反行政法上義務規定者，
    依刑事法律處罰之。但其行為應處以其他種類行政罰或得沒
    入之物而未經法院宣告沒收者，亦得裁處之。前項行為如經
    不起訴處分或為無罪、免訴、不受理、不付審理之裁判確定
    者，得依違反行政法上義務規定裁處之。」，此即所謂一事
    不二罰之原則。該條立法理由明確揭示：「一行為同時觸犯
    刑事法律及違反行政法上義務規定時，由於刑罰與行政罰同
    屬對不法行為之制裁，而刑罰之懲罰作用較強，故依刑事法
    律處罰，即足資警惕時，實無一事二罰再處行政罰之必要。
    且刑事法律處罰，由法院依法定程序為之，較符合正當法律
    程序，應予優先適用。但罰鍰以外之沒入或其他種類行政罰
    ，因兼具維護公共秩序之作用，為達行政目的，行政機關仍
    得併予裁處，故為第1 項但書規定。前述行為如經檢察官為
    不起訴處分或法院為無罪、免訴、不受理或不付審理（少年
    事件）之裁判確定，行政罰之裁處即無一事二罰之疑慮，故
    第2 項規定此時仍得依違反行政法上義務之規定裁處。」，
    亦即一行為同時造成刑罰法律與行政秩序罰規定發生競合適
    用之關係時，基於「一事不二罰」之法理，經由立法程序確
    立應以刑罰優先為原則，避免行為人承受過度且重複之處罰
    。但罰鍰以外之沒入或其他種類行政罰，因兼具維護公共秩
    序之作用，為達行政目的，行政機關仍得併予裁處。
(四)、又觸犯刑事法律之犯罪行為，除得經檢察官之起訴，並由法
    院審理後，為有罪科刑、無罪、免訴、不受理、不付審理之
    裁判外，如檢察官認該行為所涉為死刑、無期徒刑或最輕本
    刑3 年以上有期徒刑以外之罪，於參酌刑法第57條所列事項
    及公共利益之維護，認以緩起訴為適當者，得定1 年以上 3
    年以下之緩起訴期間為緩起訴處分，並依刑事訴訟法第 253
    條之2 第1 項之規定同時命被告為一定之金錢給付或課予負
    擔。且檢察官之緩起訴處分如係命被告為一定之金錢給付或
    服義務勞務時，固非刑法所定刑罰之種類，然已對其名譽、
    心理產生相當制約並影響被告之自由等權益，亦應可實質該
    當行政罰法第26條第1 項之「依刑事法律」之處罰。況經檢
    察官為「緩起訴」處分者，於「緩起訴」之猶豫期間內，檢
    察官可對其持續觀察，若認其顯無反省警惕之情或根本欠缺
    反省警惕之能力（即符合刑事訴訟法第253 條之3 第1 項所
    列3 款情形）者，得依職權或依告訴人之聲請，將「緩起訴
    」處分撤銷，並依法追訴，法院則得依審理結果，為有罪科
    刑之裁判，亦即在緩起訴處分之猶豫期間內，刑事訴追程序
    仍未終局確定，從而，經檢察官為緩起訴處分之行為，如同
    時違反行政法上義務之規定，在緩起訴處分於猶豫期間期滿
    前，因刑事訴追程序尚未確定終結，行為人仍有因緩起訴遭
    撤銷而受刑事追訴處罰之可能，此時行政機關若逕行依法行
    政裁罰，毋寧將使行為人有同時遭受行政處罰及刑事處罰之
    可能，因此參酌行政罰法第26條之立法意旨，違反行政法上
    義務之行為，若同時亦經檢察官另為緩起訴處分時，在緩起
    訴處分尚未實質確定（即緩起訴猶豫期間經過而未經撤銷）
    前，行政機關即無得為罰鍰行政裁罰之餘地。
(五)、揆諸首揭說明，本件異議人上開同一酒後駕車行為因同時觸
    犯刑事法律及違反行政法上義務，然業經臺灣桃園地方法院
    檢察署檢察官以99年度偵字第4846號為緩起訴處分，其緩起
    訴期間於101 年4 月28日方始屆滿，已詳如前述，則原處分
    機關自不得於緩起訴處分實質確定前，即依道路交通管理處
    罰條例第35條第1 項第1 款規定逕予裁處罰鍰之處分。是本
    件原處分關於裁處罰鍰49,500元部分，難謂適法，應由本院
    將原處分關於罰鍰部分撤銷，由原處分機關視該行為之刑事
    訴追或審判程序終局結果確定後，再為適法之處理。至吊扣
    駕駛執照及道路交通安全講習部分，因核屬不同種類行政罰
    ，原處分機關自得併予處罰。惟查，異議人為本件違規行為
    時，係駕駛自用小客車，其依法所受之處分應為限制其駕駛
    普通小型車之權利，即吊扣其普通小型車駕駛執照，依違反
    道路交通管理事件統一裁罰基準及處理細則第43條第2 項第
    3 款之規定，違反道路交通管理事件裁決書處罰主文欄，吊
    扣駕駛執照處分，應記明應受吊扣之駕駛執照名稱、號碼及
    吊扣期間，而本件裁決書於處罰主文欄僅記載「吊扣駕駛執
    照12個月」等語，並未記明應受吊扣之駕駛執照名稱，與上
    開細則之規定尚有不符，併予指明。
五、綜上所述，本件異議人有「酒後駕駛汽車酒精濃度超過規定
    標準」之違規行為，並經臺灣桃園地方法院檢察署檢察官為
    緩起訴處分確定，惟緩起訴期間尚未屆滿，原處分機關逕依
    道路交通管理處罰條例第35條第1 項第1 款規定，裁處異議
    人罰鍰49,500元，顯有違誤，自應由本院將原處分關於罰鍰
    部分撤銷，原處分機關應俟上開緩起訴處分是否實質確定後
    ，再為罰鍰部分裁罰與否之決定，以期適法；至原處分關於
    吊扣駕駛執照、施以道路交通安全講習部分，於法則無不合
    ，原處分機關自得予以裁罰。然因異議人本件酒後駕車乃單
    一違規行為，就罰鍰、吊扣駕駛執照與施以道路交通安全講
    習之處分無從區分，是應由本院將原處分撤銷，自為裁罰如
    主文第2 項所示，以資適法。
六、據上論斷，應依應依道路交通管理處罰條例第87條第2 項，
    道路交通案件處理辦法第20條前段，裁定如主文。
中    華    民    國    99    年     6    月    30    日
                    交通法庭  法  官  劉淑玲
以上正本證明與原本無異。
如不服本裁定，應於裁定送達後5 日內向本院提出抗告狀。
                              書記官  許婉茹
中    華    民    國    99    年    7     月    1     日

司法院資訊處製作；財團法人民間司法改革基金會備份。
